臺灣士林地方法院民事判決　　　　　　　　　　　　　九十三年度訴字第八五六號
　　原　　　告　　庚○○
　　共　　　同
　　訴訟代理人　　張仁龍律師
　　複　代理人　　林契名律師
　　被　　　告　　丁○○
　　共　　　同
　　訴訟代理人　　吳啟孝律師
右當事人間返還不當得利事件，經於九十三年十一月二十四日言詞辯論終結，本院判
決如下：
    主      文
被告戊○○應給付原告庚○○、己○○○各新台幣玖仟零捌拾柒點伍元及均自民國九
十三年八月二十四日起至清償日止，按年息百分之五計算之利息。
被告戊○○自九十三年八月九日起，被告丁○○自九十三年十一月二十五日起，均至
返還坐落臺北市○○區市○段二小段第六二二地號土地上建號四四九號即門牌號碼臺
北市○○區○○路九十二巷二號、建號一八六六號增建物第一、二層之日止，被告戊○○應按月給付原告庚○○、己○○○各新台幣壹仟貳佰伍拾元、被告丁○○應按月
給付原告庚○○、己○○○各新台幣壹仟貳佰伍拾元。
原告其餘之訴駁回。
訴訟費用由被告戊○○負擔六十分之一，餘由原告共同負擔。
本判決第一項得假執行，被告戊○○如各以新台幣玖仟零捌拾柒點伍元為原告庚○○
、己○○○預供擔保，得免為假執行。
原告其餘假執行之聲請駁回。
    事實及理由
一、原告主張：坐落臺北市○○區市○段二小段第六二二地號土地，及其上建號四四
    九號即門牌號碼臺北市○○區○○路九十二巷二號房屋，與建號一八六六號增建
    部分，為兩造分別共有。原告庚○○、己○○○應有部分各八分之一，被告丁○○、戊○○應有部分各四分之一，被告乙○○、甲○○、丙○○應有部分各十二
    分之一。被告等人未經原告同意，即占有使用系爭房屋，並出租第三人而受有租
    金每月至少新台幣（下同）八萬元以上之利益，爰依侵權行為及不當得利之法律
    關係，請求被告自起訴之日起回溯五年（共計六十個月），按原告之應有部分比
    例計算，返還各原告每月相當於租金一萬元之損害等語。並聲明：被告應給付原
    告各六十萬元及自起訴狀繕本送達之翌日即九十三年八月二十四日起至清償日止
    按年息百分之五計算之利息，並應自起訴之日起至返還房屋之日止，按月給付原
    告各一萬元；並願供擔保，請准宣告假執行。
二、被告則以：被告丁○○、戊○○於九十三年二月一日起將系爭房屋第一層，以每
    月租金二萬元出租予訴外人涂陳雪芬，第二層無償借其使用外，第三、四層則非
    被告所占有。另系爭房屋自八十四年十二月五日起迄於九十一年止，共計十四萬
    一千九百三十三元之房屋稅均由被告丁○○繳交，爰依法主張抵銷等語置辯。並
    聲明：原告之訴及其假執行之聲請均駁回，如受不利判決，願供擔保請准宣告免
    為假執行。
三、本件原告主張坐落臺北市○○區市○段二小段第六二二地號土地，及其上建號四
    四九號即門牌號碼臺北市○○區○○路九十二巷二號房屋，與建號一八六六號增
    建部分，為兩造分別共有。原告庚○○、己○○○應有部分各八分之一，被告丁○○、戊○○應有部分各四分之一，被告乙○○、甲○○、丙○○應有部分各十
    二分之一，並提出土地及建物登記簿謄本為証，被告對此不爭執，應堪信為真實
    。
四、按審判長如認言詞辯論之準備尚未充足，得定期間命當事人依第二百六十五條至
    第二百六十七條之規定，提出記載完全之準備書狀或答辯狀，並得命其就特定事
    項詳為表明或聲明所用之證據；當事人未依第二百六十七條、第二百六十八條及
    前條第三項之規定提出書狀或聲明證據者，法院得依聲請或依職權命該當事人以
    書狀說明其理由；未於準備程序主張之事項，除有下列情形之一者外，於準備程
    序後行言詞辯論時，不得主張之：一法院應依職權調查之事項。二該事項不甚延
    滯訴訟者。三因不可歸責於當事人之事由不能於準備程序提出者。四依其他情形
    顯失公平者，當事人未依前項規定說明者，法院得準用第二百七十六條之規定，
    或於判決時依全辯論意旨斟酌之，民事訴訟法第二百六十八條、第二百六十八條
    之二、第二百七十六條第一項、第三項分別定有明文。本件原告主張系爭建物為
    被告五人占有使用，每月至少受有八萬元之租金利得等語，惟被告乙○○、甲○○、丙○○即林世勳均否認占有使用；被告丁○○、戊○○除自認自九十三年二
    月一日起將系爭建物第一層出租予第三人涂陳雪芬每月租金二萬元，第二層無償
    借予該第三人使用外，亦否認佔用其餘樓層。本院乃於九十三年九月十五日言詞
    辯論期日時，命原告就被告各別佔用情形？每月租金八萬元如何計算？等，詳為
    表明或聲明所用之証據，最遲應於已指定同年十月六日之言詞辯論期日前五日，
    提出書狀於法院並以繕本直接通知被告（見本院卷第五十六頁、第五十七頁）。
    惟截至九十三年十月六日言詞辯論期日，原告並未提出任何書証，且兩造均無正
    當理由竟遲誤該言詞辯論期日，依民事訴訟法第一百九十一條第一項規定，視為
    合意停止訴訟。嗣因本院認有續行訴訟之必要，遂依民事訴訟法第一百九十一條
    第二項規定，另指定九十三年十月二十九日為言詞辯論期日，並通知兩造到場。
    並於該期日諭令原告就其遲誤九十三年十月六日言詞辯論期日前五日之期間，未
    就前述事項提出書狀表明及聲明証據，以書狀說明其理由（見本院卷第七十四頁
    ）。但原告並未以書狀敘明理由，僅於九十三年十一月二十四日言詞辯論時，以
    口頭稱「因當事人連絡不易，且兩造當事人因另案分割共有物發生糾紛，左鄰右
    舍避之惟恐不及，蒐集資料不易，導致遲誤期日」（見本院卷第八十七頁）等語
    ，本院斟酌上開事項非法院應依職權調查之事項，且為本案訴訟之主要爭點，亦
    不屬於不甚延滯訴訟之事項，原告復未能以書狀陳明有何不可歸責於當事人之事
    由致不能於遵期提出書狀及聲明証據，又無顯失公平之情事，依民事訴訟法第二
    百六十八條之二第二項準用第二百七十六條之規定，原告不得再於其後九十三年
    十一月二十四日之言詞辯論時有所主張。是則：
    (一)原告主張之事實除系爭建物第一層由被告丁○○、戊○○共同出租予第三人涂
      陳雪芬，第二層無償由該第三人使用外，其餘樓層及其餘被告如何佔用系爭建
      物？原告於起訴時未提出任何証據証明，亦不得再聲明証據証明之。雖原告於
      九十三年十一月二十四日言詞辯論期日，當庭提出本院另案九十二年度重訴字
      第二○○號分割共有物案件之勘驗筆錄，其上記載「勘驗結果：……3.三樓現
      為被告戊○○及其家屬使用。四樓有一單一房間供被告戊○○的弟弟使用。…
      」（見本院卷第九十五頁），但未附帶提出其他書証資料，本院無從斟酌該勘
      驗筆錄上之「被告訴訟代理人張華民律師」是否即為本案被告戊○○之訴訟代
      理人，且該案「被告訴訟代理人張華民律師」僅陳述：「現只有一樓出租，另
      二樓無法出租故部分空間亦供一樓租戶使用。」外，（見本院卷第九十四頁）
      則無任何有關被告戊○○陳述之記載，勘驗筆錄上有關「勘驗結果：……3.三
      樓現為被告戊○○及其家屬使用。四樓有一單一房間供被告戊○○的弟弟使用
      。…」，是否已經本案被告戊○○於該案中為完整之陳述，本院無從斟酌，是
      該勘驗筆錄亦難採為系爭建物第三層及第四層亦為被告戊○○占有使用之証據
      。
    (二)縱認得以前述筆錄認定被告戊○○亦佔用系爭建物第三層及第四層，但原告主
      張系爭建物每月至少可出租八萬元部分，除被告丁○○、戊○○自認，每月就
      第一層收取租金二萬元，第二層包含於租約內供承租人無償使用外，原告於起
      訴時，未具體表明計算方式，及聲明証據，亦不得再行聲明証據主張。
五、次按民法第八百十八條所定各共有人按其應有部分，對於共有物之全部有使用收
    益之權，係指各共有人得就共有物全部，於無害他共有人之權利限度內，可按其
    應有部分行使用益權而言；故共有人如逾越其應有部分之範圍使用收益時，即係
    超越其權利範圍而為使用收益，其所受超過利益，要難謂非不當得利，此有最高
    法院五十五年度台上字第一九四九號判例可資參照。本件原告主張自起訴之日（
    即九十三年八月九日）回溯五年期間，被告等佔用系爭房屋，出租予第三人，每
    月獲有相當於租金八萬元之利益等情，誠如前述，僅被告丁○○、戊○○自承於
    九十三年二月一日起，以每月二萬元租金將系爭房屋第一層出租予訴外人涂陳雪
    芬，第二層包含於租約中供該承租人使用，並提出房屋租賃契約書一份附卷可稽
    （見本院卷第四十四頁），堪信為真實外，其餘部分，均不足採信。被告丁○○
    、戊○○超過其應有部分各四分之一，於原告起訴之九十三年八月九日回溯至出
    租之九十三年二月一日，占有使用系爭建物第一層、第二層，將之出租予第三人
    ，合計七月又八日，受有租金十四萬六千元之利益[20000× (7＋8/30)=145400]
    、各收取七萬二千七百元 (145400×1/2 =72700) 。原告庚○○、己○○○依其
    應有部分各八分之一，得請求被告丁○○、戊○○分別給付各原告各九千零八十
    七點五元 (72700×1/8 =9087.5)。自起訴日之九十三年八月九日起，原告二人
    每月則可請求被告丁○○、戊○○各給付一千二百五十元 (20000×1/8×1/2 =
    1250)元。
六、再按二人互負債務，而其給付種類相同，並均屆清償期者，各得以其債務，與他
    方之債務，互為抵銷，民法第三百三十四條前段亦定有明文。被告丁○○抗辯其
    自八十五年至九十一年止，共支付系爭建物房屋稅十四萬一千九百三十三元 (
    23985＋23405＋22824＋18890＋18394＋17904＋16531 =141933) ，並提出八十
    六年至九十二年之房屋稅繳款書六紙為証，而系爭建物八十五年房屋稅之繳款書
    報核聯已逾保存年限，惟依電腦徵銷檔資料，該筆稅款業於八十五年五月三十一
    日繳納完竣（本稅二○三六六元、教育經費三六一九元），亦有九十三年九月二
    十七日北市稽大同乙字第09360765400號臺北市稅捐稽徵處大同分處函在卷足憑
    ，經提示予原告，原告未於言詞辯論期日爭執，依民法第二百八十條第一項前段
    規定，視同自認，應可信以為真。被告抗辯原告應負擔稅金各一萬七千七百四十
    一元 (141933×1/8 =17741) ，其自九十三年二月一日起迄於本件最後言詞辯論
    之九十三年十一月二十四日，共收取租金九萬七千七百元[ (9＋23/30)×20000
    ×1/2=97700]，應給付原告各一萬二千二百一十二點五元 (97700×1/8=12212.5
    )，被告丁○○得以代墊房屋稅金各一萬七千七百四十一元予以抵銷 (00000-
    00000.5 =5528.5)，應可採信。
七、綜上所述，原告請求被告戊○○佔用系爭建物第一、二層，於九十三年八月九日
    回溯至九十三年二月一日止，受有租金七萬二千七百元利益，致原告應有部分八
    分之一受損害部分，請求被告戊○○給付原告各九千零八十七點五 (72700×1/8
    =9087.5)元，及自起訴狀繕本送達翌日即九十三年八月二十四日起至清償日止，
    按年息百分之五計算之法定遲延利息，並自九十三年八月九日起，按月給付原告
    庚○○、己○○○各一千二百五十元；請求被告丁○○自九十三年十一月二十五
    日起，每月給付原告庚○○、己○○○各一千二百五十元，為有理由，應予准許
    ，逾此部分之請求，為無理由，應予駁回。
八、兩造陳明願供擔保聲請宣告假執行及免為假執行，經核本判決所命給付未逾五十
    萬元部分，依民事訴訟法第三百八十九條第一項第五款規定，原告假執行之聲請
    ，僅係促使法院注意而已，本院仍應依職權宣告假執行。被告部分則酌定相當之
    擔保金額宣告免為假執行。另原告聲請假執行逾五十萬元部分，因訴之駁回而失
    所依據，不予准許，應併予駁回。
據上論結，本件原告之訴一部有理由，一部無理由，依民事訴訟法第七十九條、第三
百八十九第一項第五款、第三百九十二條第二項，判決如主文。
中　　　華　　　民　　　國　　九十三　　年　　 十二 　　月　　　八　　　日
　　　　　                          臺灣士林地方法院民事第一庭
          　　　　　                    法  官  陳雅玲
右為正本係照原本作成。
如對本判決上訴須於判決送達後廿日內向本院提出上訴狀。
中　　　華　　　民　　　國　　九十三　　年　　 十二 　　月　　　九　　　日
　　　　　                              書記官  黃惠苹
